臺灣臺南地方法院民事判決　　　　　　　94年度家訴字第66號
原　　　告　乙○○○
法定代理人　丁　　○
訴訟代理人　丙 ○ ○
被　　　告　甲○○○
上列當事人間請求清償債務事件，經本院於民國94年12月1日言
詞辯論終結，判決如下：
    主      文
被告應給付原告新臺幣貳佰參拾捌萬捌仟伍佰柒拾元，及自民國
94年5月4日起至清償日止，按年息百分之五計算之利息。
原告其餘之訴駁回。
訴訟費用由被告負擔。
    事實及理由
一、原告主張：
  (一)被告甲○○○與原告乙○○○為同父異母之兄弟，其等父親
    上官明於民國86年4月29日死亡後，遺有台南縣南化段988、
    、987之2、987之1、990、993之2、993、989地號七筆土地
    （分別信託登記在洪春梅及洪德化二人名下），被告甲○○
    ○於87年9月3日與乙○○○之母親丁○簽立協議書，約定上
    開七筆土地，「如將來政府開放得由非自耕農登記產權時，
    由甲○○○與乙○○○各登記二分之一，如有出售情事，於
    扣除稅金、費用後，各分配二分之一。」嗣甲○○○於88
    年5、6月間，將上開七筆土地以480萬售予呂江中，詎被告
    取得上開款項後，竟意圖為自己不法之所有，將其持有應分
    配予乙○○○之240萬全部挪為己用，拒不分配予原告，依
    雙方協議書內容，被告應負履行契約所定之分配義務。
  (二)對於被告於94年10月26日所提答辯狀內容說明如下：
    1.台南市○區○○○街24號房屋，是兩造之父上官明借林宥
      儂之名義登記及貸款，屋內之家具、奇木、古玩等等，原
      約定由被告全權處理，嗣後究竟是何人將屋內之物品全部
      搬走，被告應提出證據說明，才能對先人有交代。
    2.被告於偵查及刑事庭都不否認有簽立該份遺產分配協議書
      ，甚至當庭曾表示願意將賣土地的款項一半還給原告，只
      不過其因拿賣土地款項投資通訊業失利，目前無法償還云
      云，有刑事卷的筆錄可稽。現在被告事後又辯稱「不知情
      ，未加察覺」，顯係事後卸責之詞，不足採信。被告要求
      將先父上官明所有債務、遺產稅等合併處理再議，原告不
      同意，原告要求雙方既定有遺產分配協議書，被告有義務
      要遵守，應將賣掉土地的款項一半分配給原告，以後再談
      其他問題。
    3.被告主張上官明生前債務，欠台南市第三信用合作社借款
      及欠林宥儂票款，原告予以否認，此與被告履行契約之義
      務無關。
    4.被告主張之代墊款，原告亦全部否認，因兩造之協議書第
      五條已載明，上官明的其他遺產，如因生前債務而被查封
      ，或因遲延登記而課之罰金罰鍰，此類相關之債務才由兩
      造各分擔二分之一。第六條末段更載明，被告捨棄處理上
      官明喪葬費之請求，將來墓地管理費用由被告全部負擔。
      準此，被告之請求於法無據，如被告之請求能夠成立，不
      但丁○可請求從遺產中支付200萬元，原告亦可請求從遺
      產中支付扶養費用，兩造協議書豈非虛設？被告又憑什麼
      能夠出賣在南化之土地？
  (三)按債權債務之主體以締結契約之當事人為準，凡契約上所載
    明之債權人，不同其實際情形如何，對於債務人當然得行使
    契約上之權利（最高法院43年台上字第99號判例參照）。綜
    上所述，爰提出上官明遺產分配書一紙、台南地檢署聲請簡
    易判決處刑書、刑事判決書影本三份、戶籍謄本一份為證，
    並聲明請求1.被告應給付原告新台幣240萬元，及自起訴狀
    繕本送達翌日即94年5月4日起至清償日止，按年息百分之五
    計算之利息，及2.訴訟費用由被告負擔。
二、被告抗辯：
  (一)上官明名下在花旗銀行台南分行之全部存款（含定期及活期
    各項存款）由丁○、甲○○○共同具名全部領出後，由甲○
    ○○及乙○○○各分配二分之一。此項已支付、處理完成。
  (二)上官明名下對蔡素、吳守田之抵押借款約新台幣100萬元
    ，由全體繼承人共同具名催討及進行法院拍賣程序，將來所
    受款項由甲○○○及乙○○○各分配二分之一。此項法院拍
    賣後，我方並無獲得分配任何款項。
  (三)放置於台南市○區○○○街24號房屋內之家具、奇木、古玩
    等等，均由甲○○○全權處理，如能出售，由甲○○○、乙
    ○○○各分配價金二分之一（需提示出售價金之證明），如
    未出售，由甲○○○、乙○○○保持共有。此項房子屬於林
    宥儂所有，於第三信用合作社執行拍賣時，我方無收到任何
    法院或林宥儂通知而參與，屋內所有物品均由林宥儂處理。
  (四)上官明遺產分配協議書由王相懿主導，當時被告剛退役，並
    不清楚服役期間家中狀況，因基於先父財務於生前交由王相
    懿處理的認知，於事前完全不知情且未加察覺下，簽署了這
    分協議書，被告懇求能將先父所有債務、遺產稅等合併處理
    再議決。
  (五)先父上官明先前債務：
    1.台南市第三信用合作社借款3,341,961元。
    2.欠林宥儂票款5,590,000元。
  (六)被告代墊款項：
    1.支付上官明欠上官碧琴（已於民國94年3月4日過世）款項
      96,000元，此款項因上官碧琴於先前不想讓其子女知道，
      所以先將該筆養老金寄存於先父名下，該筆款項在先父尚
      未過世前，就有告知被告有關該筆款項事務，於先父過世
      後，被告就把該筆款項歸還上官碧琴。
    2.支付與林宥儂訴訟費45,000元，此乃債權人林宥儂向被告
      提起告訴，被告請律師寫答辯狀之費用。
    3.支付上官明89、90、91、92、93、94年度地價稅，計
      23040元。
    4.支付上官明過世後相關款項：處理風水費用16萬元、墓地
      管理費用87-90年度計10萬元及91-92年度計4萬元、一年
      五個年節之祭拜費用87-93年度計157,500元、支付崇德九
      街24號房子水電費87-90年度計14,880元。
  (七)上官明遺產分配協議書中並未提列先父上官明債務台南第三
    信用合作社借款及林宥儂票款，所有權人皆向被告提出訴訟
    及強制執行。由於債權人無法查證原告乃先父合法繼承人，
    所以皆向被告求償債務，如原告為先父之合法繼承人之一，
    理當負起債務二分之一權利，而不是全部由被告一人來承擔
    ，加上被告剛退伍，並不清楚服役期間家中狀況，所以不知
    情且未加覺察下簽署了該份協議書，所以被告認為原告不應
    該以此協議書向被告提出告訴及其假執行之聲請。因此協議
    書之內容非被告提列，且未加證實而認列。被告懇請能將先
    父所有債務及遺產稅等合併處理再議決。
  (八)另由於被告先代墊款項有許多已經因時間過久，單據目前尚
    未找出來，如先父過世前住院之醫療費用及買賣此案中之七
    筆土地之代書費用等，被告希望能先確認原告之繼承權，縱
    使原告有繼承權亦應同時繼承先父之債務，於情於理均非由
    被告獨自承擔。
  (九)綜上所述，爰提出民事陳報狀影本一份、擔保放款借據影本
    一紙、台南稅捐台南總處地價稅稅類繳款書影本六紙、台灣
    電力公司收據影本二十三紙、民事聲請調解影本一份、民事
    呈報狀影本一份為證，聲明請求駁回原告之訴及假執行之聲
    請、訴訟費用由原告負擔及如受不利判決，願供擔保免予假
    執行。
三、兩造不爭執事項：
  (一)兩造在87年9月3日簽立協議書，約定兩造父親上官明於86年
    4月29日死亡後，遺有台南縣南化鄉○○段988、987之2、
    987之1、990、993之2、993、989地號共七筆土地出售後，
    於扣除稅金、費用後，各分配二分之一。
  (二)被告於88年5、6月間出售上開土地予呂江中，得款480萬元
    。
四、得心證之理由：
  (一)按妻之受胎，係在婚姻關係存續中者，推定其所生子女為婚
    生子女；從子女出生日回溯第181日起至第302日止為受胎期
    間，民法第1062條第1項及第1063條第1項定有明文。經查，
    被告抗辯希望能先確認原告之繼承權云云，惟原告乙○○○
    係原告之母丁○與兩造之父上官明婚姻關係存續中受胎所生
    之子，此有戶籍謄本一紙在卷可按，揆諸前揭規定，原告推
    定為兩造之父上官明之婚生子女，而被告復未提出其他證據
    ，推翻前項推定，自應認原告為兩造之父上官明之婚生子女
    ，而得繼承上官明之遺產，先予敘明。
  (二)又原告主張之事實，業據其提出上官明遺產分配書一紙、台
    南地檢署聲請簡易判決處刑書、刑事判決書影本三份為證，
    而被告雖不否認簽署該份協議書，惟以其於事前完全不知情
    且未加察覺下，簽署了這分協議書云云，資為抗辯。按依據
    兩造不爭執形式真正之遺產分配協議書第二條規定，上官明
    生前信託登記在洪德化、洪春梅名下之台南縣南化段988、
    、987之2、987之1、990、993之2、993、989地號七筆土地
    ，如有出售之情事，於扣除稅金、費用後，兩造各分配二分
    之一，而被告將上開土地出售予呂江中，得款480萬元，依
    據上開遺產分配協議書，被告應給付原告二分之一價金即
    240 萬元。雖被告以上開情詞置辯，惟被告簽署該份協議書
    時，業已成年，具有完全之意思能力，此外被告亦未主張該
    契約有何無效或得撤銷之原因而撤銷契約，該契約自屬合法
    有效成立，被告抗辯因未詳加考慮便任意簽立分配書，而主
    張該份協議書無效為無理由。
  (三)又被告抗辯兩造之父先前積欠台南市第三信用合作社3,341,
    961元及林宥儂票款5,590,000元云云，並提出民事陳報狀影
    本一份、擔保放款借據影本一紙為證，惟查，縱被告抗辯屬
    實，惟被告於本院審理時，陳稱其並未清償此二筆債務（見
    本院94年11月3日言詞辯論筆錄），故屆時債權人可依繼承
    關係向兩造要求清償債務，此係債權人與兩造間之關係，被
    告要求將其變賣土地之價金需先扣除掉被繼承人生前債務並
    無理由。
  (四)按當事人主張有利於己之事實者，就其事實有舉證之責任，
    民事訴訟法第277條定有明文。本件被告抗辯其支付被繼承
    人上官明積欠上官碧琴款項96,000元，為原告所否認，被告
    復未提出任何事證以實其說，自難信為真實，故被告本項主
    張，因欠缺證據加以證明，而不足採信。被告又抗辯其因上
    官明之債務而與林宥儂訴訟，支出律師費45000元，原告亦
    應分擔云云。然查，上開事實縱或屬實，惟係被告本人基於
    委任契約而支付律師之報酬，並非清償上官明之債務，也不
    是管理遺產之費用，自無由請求原告分擔之理，被告之抗辯
    為無理由。
  (五)又被告抗辯其代支付崇德九街24號房子水電費87-90年度計
    14,880元云云，並提出台灣電力公司收據影本二十三紙為證
    ，惟查被告於本院審理時，自陳「水電費是以林宥儂的名義
    去申請，我父親過世後，房子就由林宥儂更換鑰匙，我們沒
    有辦法用。林小姐說他把房子借給我父親使用，我認為我應
    該去繳納」云云（見本院94年11月3日言詞辯論筆錄），經
    查，被告所繳之電費是自86年6-8月至88年2月止，惟被繼承
    人上官明既於86年4月29日死亡，其死亡後新生之水電費，
    自應由使用者繳納，無由認定係被繼承人所積欠之款項，屬
    於被繼承人之債務，被告請求原告分擔為無理由。
  (六)被告又抗辯其支付上官明過世後相關款項，包括處理風水費
    用16萬元、墓地管理費用87-90年度計10萬元及91-92年度計
    4萬元、一年五個年節之祭拜費用87-93年度計157,500元云
    云，惟查，就兩造簽立之上官明遺產分配協議書中載明「六
    、丁○捨棄新台幣貳佰萬元之請求，並捨棄從遺產中支付乙
    ○○○扶養費之請求，甲○○○捨棄處理上官明喪葬費之請
    求，將來墓地管理費用由甲○○○全部負擔」等語，有原告
    提出之上官明遺產分配協議書影本一份為證，故上開風水費
    、墓地費用及祭拜費用，應由被告個人全部負擔，故被告本
    項抗辯並無理由。
  (七)又被告抗辯其支付上官明土地89、90、91、92、93、94年度
    地價稅23040元等語，業據提出台南稅捐台南總處地價稅稅
    額繳款書影本六紙為證，原告則以如被告能提出單據，同意
    分擔二分之一等語。查被告清償被繼承人上官明所遺留台南
    市○區○○段522-18地號土地之89、90、91、92、93、94
    年度地價稅，分別為3660元、3840元、3840元、3840元、
    3840元、3840元，共計22860元，有地價稅稅額繳款書六紙
    在卷可按，原告對此亦不爭執，堪可信為真實，被告請求原
    告分擔二分之一地價稅款即11430元為有理由，逾此部分則
    為無理由。
  (八)綜上所述，原告依遺產分配協議書之內容，請求被告給付原
    告二分之一之價金0000000元為有理由，惟原告同意負擔被
    告已代墊之上官明遺產之地價稅額二分之一即11430元，故
    被告應給付原告2,388,570元（0000000-00000=0000000），
    及自94年5月4日起至清償日止，按年息百分之五計算之利息
    為有理由，應予准許；逾此部分為無理由，應予駁回。
五、結論：原告之訴，為一部分有理由，一部分無理由，依民事
    訴訟法第79條，判決如主文。
中　　華　　民　　國　　94　　年　　12　　月　　15　　日
                      家事法庭    法  官  張  麗  娟
上為正本係照原本作成。
如對本判決上訴，須於判決送達後20日內向本院提出上訴狀。
中　　華　　民　　國　　94　　年　　12　　月　　15　　日
                                  書記官　王  志  銘
